【裁判字號】    96,上易,1012
【裁判日期】    971028
【裁判案由】    遷讓房屋等
【裁判全文】
臺灣高等法院民事判決                96年度上易字第1012號
上  訴  人  丙○○
            丁○○
共      同
訴訟代理人  蕭介生律師
            李在琦律師
            顏火炎律師
被上訴人    甲○○
訴訟代理人  吳啟孝律師
複代理人    范惇律師
上列當事人間，因遷讓房屋等事件，上訴人對於中華民國96年 8
月31日臺灣士林地方法院95年度訴字第1030號第一審判決，提起
上訴，經本院於97年10月14日言詞辯論終結，判決如下：
    主      文
原判決關於駁回上訴人等後開第二項之訴、該部分假執行之聲請
，及訴訟費用之裁判均廢棄。
前項廢棄部分，被上訴人應自坐落臺北市○○區○○街208之4號
二樓房屋遷讓，返還上訴人丁○○；並自民國95年12月 3日起至
返還房屋之日止，按月給付上訴人丙○○新臺幣壹萬貳仟元。
其餘上訴駁回。
第一、二審訴訟費用由被上訴人負擔。
本判決第二項於上訴人等以新臺幣壹佰貳拾萬元為被上訴人供擔
保後得為假執行；但被上訴人如以新臺幣佰陸拾萬元為上訴人
等供擔保後，免為假執行或撤銷假執行。
    事實及理由
一、上訴人等起訴主張：被上訴人居住使用門牌號碼臺北市○○
    區○○街208-4號2樓之房屋（以下稱系爭房屋）為上訴人丁
    ○○出資興建，原始取得所有權，民國 (以下同)95年5月18
    日與上訴人丙○○簽訂約定書，將系爭房屋及基地之應有部
    分委託上訴人丙○○管理。被上訴人未得上訴人等之同意，
    無權占有使用系爭房屋，上訴人丁○○爰依民法第 767條所
    有物返還請求權、及第 962條占有物返還請求權之規定，請
    求被上訴人遷讓返還系爭房屋。又被上訴人無權占用系爭房
    屋，可獲得相當於租金之利益，侵害上訴人丁○○對於系爭
    房屋之所有權，致上訴人丁○○受有不能使用系爭房屋相當
    於租金之損害，上訴人丙○○爰基於受託人之地位，依民法
    第179條、第184條第 1項前段之規定，請求被上訴人自收受
    起訴狀繕本之翌日起至返還系爭房屋之日止，按月給付損害
    金。為此，求為命被上訴人應將系爭房屋遷讓返還上訴人丁
    ○○，並自起訴狀繕本送達翌日起至返還之日止，按月給付
    上訴人丙○○新臺幣(以下同)15,000元之判決；對於原法院
    為其等敗訴判決聲明不服，提起上訴所為聲明：(一)原判決廢
    棄。(二)被上訴人應將系爭房屋遷讓返還上訴人丁○○。並自
    起訴狀繕本送達翌日起至遷讓返還之日止，按月給付15,000
    元予上訴人丙○○。(三)第一、二審訴訟費用由被上訴人負擔
    。(四)願供擔保請准宣告假執行。
二、被上訴人則以：上訴人等所主張之系爭房屋，為被上訴人於
    十餘年前向基地所有權人周銘嘉所委託之人張送妹承租，由
    張送妹基於租賃關係將系爭房屋移轉、交付被上訴人占有、
    使用迄今，被上訴人非出於侵奪而占有；且上訴人等迄未就
    上訴人丁○○為系爭房屋所有權人之事實，盡其舉證之責任
    ，其等依民法第767條、第179條、第184條第1項之規定，提
    起本件訴訟，顯無理由等語，資為抗辯；對於上訴人等之上
    訴所為答辯聲明：(一)上訴駁回。(二)第二審訴訟費用由上訴人
    負擔。(三)如受不利判決，願供擔保請准免為假執行。
三、上訴人等主張被上訴人居住、使用之系爭房屋，係屬集合住
    宅，由訴外人乙○○等20人列名起造人，依臺北市政府工務
    局於64年11月3日所核發64建（士林）字第218號之建造執照
    興建，66年7月1日上訴人丁○○與其他31人共同列名，向臺
    北市政府工務局申請變更建造執照之起造人，同月 8日經核
    准在案，惟迄未經核發使用執照；95年 5月18日上訴人丁○
    ○將系爭房屋及基地所有權應有部分，均信託予上訴人丙○
    ○管理等事實，為被上訴人所不爭執，且有變更起造人申請
    書、84年11月20日臺北市政府工務局建築管理處(84)北市工
    建施字第154315號書函、土地登記申請書、信託財產管理處
    分約定書、土地所有權狀、土地登記謄本等在卷 (原審卷第
    7至9、156、11至16、10、22、23頁)為憑；上訴人等主張之
    上開事實，應堪信為真實。
四、上訴人等主張被上訴人占有、使用系爭房屋之所有權人，為
    上訴人丁○○；被上訴人則以上訴人等就系爭房屋所有權人
    ，為上訴人丁○○之事實，迄未盡舉證責任等語為抗辯；經
    查：
(一)按：「申請建物所有權第一次登記，應提出建物平面圖、位
    置圖及使用執照。其有(一)區分所有之建物申請登記時，如依
    其使用執照無法認定申請人之權利範圍及位置者，應檢具全
    體起造人分配協議書。(二)申請人非起造人時，應檢具移轉契
    約書或其他證明文件。」、「申請建物所有權第一次登記，
    應提出使用執照或依法得免發使用執照之證件及建物測量成
    果圖。有(一)區分所有之建物申請登記時，如依其使用執照無
    法認定申請人之權利範圍及位置者，應檢具全體起造人分配
    協議書。(二)申請人非起造人時，應檢具移轉契約書或其他證
    明文件。」為69年1月23日修正公佈土地登記規則第70條第1
    項、及現行土地登記規則第79條第 1項分別著有明文；且最
    高法院63年度臺上字第751號、73年度臺上字第837號亦分別
    著有：「被上訴人起訴主張系爭房屋為其所有，業據提出高
    雄市建築改造執照以為證明。而建築物在依法登記以前，其
    原始取得，既恆以建築物之起造人定其歸屬，有建築法第12
    條之規定可據，則被上訴人主張為系爭房屋之原始取得人，
    即非不當。…」、「建築物之起造人，為建造該建造物之申
    請人 (參照建築法第12條第1項)，且由起造人於建造工程完
    竣後請領使用執照 (參照建築法第70條)，並據以申辦建物
    所有權第一次登記 (參照土地登記規則第70條第1項)，則建
    築執照上之起造人，既應推定其為該建築之原始建造人，如
    第三人否認起造人為原始建造人時，應由否認之第三人就其
    主張有利於己之事實，負舉證之責。」等裁判意旨，可資參
    照。
(二)本件上訴人丁○○為系爭房屋之起造人，已如前所述，由於
    未完成消防等相關設施，迄84年11月20日尚未請領使用執照
    ，以致未克依前揭土地登記規則之規定，為所有權第一次登
    記，惟參照前揭土地登記規則第70條第1項第2款之規定意旨
    、及最高法院之裁判意旨，上訴人丁○○既為系爭房屋之起
    造人，在依法登記以前，主張其為系爭房屋之原始取得人，
    即無不當。被上訴人以上訴人等迄未就上訴人丁○○為系爭
    房屋所有權人之事實，盡其舉證之責任，而否認上訴人丁○
    ○為系爭房屋之所有權人，自無可採。
五、被上訴人另以上訴人等主張被上訴人占有、使用系爭房屋，
    與事實不符；查被上訴人係居住桃園縣大溪鎮復興里10鄰3
    號，籍設於臺北市○○街280巷2號，未曾居住於系爭房屋，
    且系爭房屋之承租人為被上訴人之子唐漢柏等語為抗辯；惟
    查：
(一)被上訴人已於原法院具狀為：「本件被告甲○○係於十餘年
    前向地主周銘嘉之委託人張送妹承租系爭房屋 (租約已遺失
     )，當時係基於租賃關係由出租人張送妹交付租賃物並移轉
    占有予被告，並由被告占有系爭房屋至今…」之陳述，有被
    上訴人之民事答辯狀在卷(原審卷第63頁)足稽；被上訴人嗣
    後以籍設臺北市○○街280巷2號，未曾居住於系爭房屋，且
    系爭房屋之承租人為被上訴人之子唐漢柏等語為抗辯，顯係
    事後卸責飾詞，諉無可採。
(二)被上訴人之子唐漢柏於本院到場雖證稱：「 (臺北市○○街
    204之4號2樓房屋，原來是甲○○承租？)不是，是我承租的
    。」、「(有無租賃契約？)沒有，是我承租的，我在那裡住
    了好幾年，後來是因為我父親生病，為了看病方便才給我父
    親居住，我是向張送妹承租的。」、「…由張送妹收租金我
    並沒有說是我母親承租的，是我母親認為反正是自己人承租
    的，所以才這樣說。當初並沒有簽立租賃契約書。…」等語
    ；與被上訴人上述答辯狀所陳述租約已遺失之事實，顯不相
    符；且被上訴人亦不諱言「 (多久沒有給付租金了？)好幾
    年了。…」，又未據提出租金收據以證實有承租之事實，被
    上訴人之子唐漢柏所為證言或係附和其母、即被上訴人之說
    詞，要非無可能，所為證言自無足取。
(三)上訴人丁○○所有系爭房屋，現由被上訴人之夫唐兩吉居住
    、使用之事實，為兩造所不爭執，且有本院97年 3月10日之
    勘驗筆錄在卷(本院卷第57頁)足稽；惟查被上訴人由訴外人
    張送妹之交付而占有、使用系爭房屋，其配偶唐兩吉臥病在
    床，意識不清，由看護照顧，顯係受被上訴人之指示而占有
    、使用系爭房屋，參照最高法院84年度臺上字第2818號所為
    「民法第 942條所規定之占有輔助人於受他人指示而為他人
    管領物品時，應僅該他人為占有人，其本身對於該物品即非
    直接占有人，與同法第 941條所定基於租賃、借貸關係而對
    於他人之物為直接占有者，該他人為間接占有人之情形不同
    。」之裁判意旨，訴外人即被上訴人之配偶唐兩吉占有使用
    系爭房屋，為被上訴人之輔助占有人。
(四)綜合上述，被上訴人雖籍設臺北市○○街280巷2號房屋，或
    居住於桃園縣大溪鎮復興里10鄰 3號；惟查臺北市政府警察
    局士林分局兩度略以：「查甲○○君目前居住於台北市○○
    區○○街208之4號2樓…。」函覆原法院及本院在卷(原審卷
    第34頁、本院卷第 35頁)，被上訴人為系爭房屋之直接占有
    人，極為明確。
六、按：當事人主張有利於己之事實者，就其事實有舉證之責任
    ，民事訴訟法第 277條前段定有明文；被上訴人以上訴人所
    有系爭房屋，係基於租賃之關係由訴外人張送妹交付、移轉
    予被上訴人占有、使用等語為抗辯，自應就訴外人張送妹合
    法出租予被上訴人之利己事實，負舉證之責任；惟查被上訴
    人自原法院迄至本院不僅未據舉證證明訴外人張送妹為系爭
    房屋之合法占有人，亦未能提出租賃契約以實其說，證人唐
    漢柏於97年4月2日所提出支票存根(本院卷第94、95頁)，並
    不足以證明為系爭房屋之租金，上訴人等主張被上訴人無法
    律上之正當權源，占有、使用系爭房屋，要非全無足採。
七、查：無法律上之原因而受利益，致他人受損害者，應返還其
    利益，民法第 179條前段定有明文。又最高法院61年度臺上
    字第1695號亦著有：「依不當得利之法則請求返還不當得利
    ，以無法律上之原因而受利益，致他人受有損害為其要件，
    故其得請求返還之範圍，應以對方所受之利益為度，非以請
    求人所受損害若干為準，無權佔有他人土地，可能獲得相當
    於租金之利益為社會通常之觀念，是被上訴人抗辯其佔有系
    爭土地所得之利益，僅相當於法定最高限額租金之數額，尚
    屬可採。」之判例意旨，可資參照。本件被上訴人無法律上
    之正當權源，占有、使用上訴人丁○○所有系爭房屋，受有
    相當於租金之利益，致上訴人丁○○受有相當於租金之損害
    ，依民法第 179條前段規定、最高法院之判例意旨，上訴人
    等請求被上訴人應返還相當於租金之利益，於法尚非無據，
    應予准許。本件上訴人主張被上訴人每月受有相當於租金15
    ,000元之利益，上訴人丁○○每月受有相當於租金15,000元
    之損害，未據舉證證明；本院參照被上訴人於原法院提出訴
    外人張送妹於89年7月間，係以10,000元出租系爭房屋同棟4
    樓房屋之房屋租賃契約書(原審卷第91頁)，認上訴人主張被
    上訴人無正當之法律權源占有、使用系爭房屋(二樓)，每月
    受有相當於租金12,000元之利益，上訴人受有相當於租金12
    ,000元之損害，方為相當，逾越12,000元部分尚嫌過高，不
    應准許。
八、從而，上訴人丁○○以系爭地房屋之所有權人，依民法第76
     7條之規定，請求被上訴人應自系爭房屋遷讓，將系爭房屋
    返還上訴人丁○○；上訴人丙○○以系爭房屋受託人，本於
    信託本旨，依民法第179條、第184條第 1項之規定，請求被
    上訴人自起訴狀繕本送達翌日、即95年12月3日(95年11月23
    日寄存送達，依民事訴訟法第138條第2項規定，自寄存之日
    起經十日發生效力。 )起至返還系爭房屋之日止，按月給付
    上訴人丙○○12,000元，於法尚非無據，應予准許；原法院
    於上開範圍內，為上訴人敗訴判決，並駁回其此部分假執行
    之聲請，容有未恰；上訴意旨指摘原法院此部分之判決不當
    ，求予廢棄，非無理由，應由本院予以廢棄，更為判決如主
    文第 2項所示；上訴人等逾越上開範圍之請求，原法院為其
    敗訴判決，並駁回此部分假執行之聲請，經核無違誤，上訴
    意旨指摘原法院此部分之判決不當，求予廢棄，為無理由，
    應予駁回。
九、兩造均陳明願供擔保，以代釋明之不足，請求准、免宣告假
    執行，經核於法尚無不合，爰就上訴人等勝訴部分，酌定如
    主文第4項所示金額分別准許之。
十、本件事證已臻明確，兩造其他攻擊、防禦方法，及提出未援
    用之證據，經斟酌後認不影響判決基礎，無逐一論述必要，
    併此敘明。
十一、據上論結，本件上訴為部分有理由、部分為無理由，爰依
    民事訴訟法第449條第1項、第450條、第79條、第463條、第
    390條第2項、第392條第2項之規定，判決如主文。
中    華    民    國    97    年    10    月    28    日
                    民事第五庭
                        審判長法  官  魏麗娟
                              法  官  黃雯惠
                              法  官  陳博享
正本係照原本作成。
如不服本判決，應於收受送達後20日內向本院提出上訴書狀，其
未表明上訴理由者，應於提出上訴後20日內向本院補提理由書狀
（均須按他造當事人之人數附繕本）上訴時應提出委任律師或具
有律師資格之人之委任狀；委任有律師資格者，另應附具律師資
格證書及釋明委任人與受任人有民事訴訟法第466條之1第1項但
書或第2項（詳附註）所定關係之釋明文書影本。
中    華    民    國    97    年    10    月    30    日
                              書記官  姚麗華
附註：
民事訴訟法第466條之1（第1項、第2項）：
對於第二審判決上訴，上訴人應委任律師為訴訟代理人。但上訴
人或其他法定代理人具有律師資格者，不在此限。
上訴人之配偶、三親等內之血親、二親等內之姻親，或上訴人為
法人、中央或地方機關時，其所屬專任人員具有律師資格並經法
院認為適當者，亦得為第三審訴訟代理人。


司法院資訊處製作；財團法人民間司法改革基金會備份。
